臺灣高等法院臺南分院民事判決
109年度上字第95號
上  訴  人  廖世圭  
訴訟代理人  陳國瑞律師
被上訴人    廖增銀  

訴訟代理人  廖英傑  


上列當事人間請求分割共有物事件，上訴人對於中華民國109年2
月20日臺灣雲林地方法院第一審判決（108年度訴字第682號）提
起上訴，本院於110年12月28日言詞辯論終結，判決如下：
    主  文
原判決廢棄。
兩造共有坐落雲林縣○○鄉○○段○○○地號、面積四三四二點
九一平方公尺土地，如原判決附圖即雲林縣西螺地政事務所民國
一０九年一月二日土地複丈成果圖所示方法分割，即編號Ａ部分面
積二一四九點一０平方公尺土地，分歸被上訴人廖增銀取得；編
號Ｂ部分面積二一九三點八一平方公尺土地，分歸上訴人廖世圭
取得。
被上訴人廖增銀應補償上訴人廖世圭新臺幣參拾捌萬柒仟參佰肆
拾陸元。
第一、二審訴訟費用，由被上訴人負擔二分之一，餘由上訴人負
擔。
    事實及理由
一、被上訴人主張：坐落雲林縣○○鄉○○段000地號、面積4342.91
    平方公尺土地（下稱系爭土地），為兩造所共有，應有部分
    各2分之1，屬特定農業區農牧用地。系爭土地並無因使用目
    的不能分割之情事，兩造亦未定有不分割之協議，惟就分割
    方法無從獲得協議，伊自得依民法第823條第1項、第824條
    之規定，請求裁判分割。系爭土地東半部現有伊合法起造經
    營之增銀牧場之豬舍、管理室、飼料倉庫、混合機等設施（
    下合稱系爭牧場），伊之方案（即原判決採用之雲林縣西螺
    地政事務所109年1月2日複丈成果圖所示，下稱乙案）係依
    地上使用現況，並沿伊建造之圍牆西面邊緣為界，符合兩造
    使用現況及經濟利益。又系爭土地前共有人即上訴人之父廖
    炳炎及其胞弟廖貴館間已協議分由廖炳炎使用西半部，廖貴
    館使用東半部，且因廖炳炎先興建房屋而有使用界線，上訴
    人及伊各因繼承及買賣而承受應有部分，自應受分管協議拘
    束。且伊起造系爭牧場時確曾得前共有人即上訴人之父廖炳
    炎出具同意書，興建規模及範圍並未逾越分管範圍，復經執
    照審查程序在案。如採上訴人之方案（即同前地政事務所10
    8年11月6日複丈成果圖所示，下稱甲案），不特與分管協議
    有違，另恐遭請求拆屋還地，將受拆除飼料工廠及部分飼料
    加工桶、豬舍之損害，所留部分亦將喪失其功用甚或倒塌，
    所費恐需上千萬元或難以回復。原審採用乙案所示之分割方
    法分割，並無不合。答辯聲明：上訴駁回。
二、上訴人則以：依甲案所示之分割方法分割，雙方土地臨路寬
    度相同，價值相當。而乙案所示之分割方法，以被上訴人所
    築圍牆西面為界，惟系爭牧場之豬舍排放廢氣，尚有噪音干
    擾，伊父親生前早已反對，遑論出具使用同意書，系爭牧場
    之使用同意書之簽章顯遭偽造，即令為真，其設施之規模與
    範圍俱與同意書所示範圍未合，屬於違建，無由以違法之地
    上現況為分割基準，且被上訴人就分管協議與範圍，暨拆除
    其廠房部分對結構之影響及損失等主張未加舉證，亦無可採
    。原審未採用甲方案，尚有未洽，爰提起上訴。上訴聲明：
    （一）原判決廢棄。（二）兩造共有系爭土地，應依甲案所
    示之分割方法分割，其中編號A部分面積2171.46平方公尺土
    地分歸被上訴人取得，編號B部分面積2171.45平方公尺土地
    分歸上訴人取得。
三、兩造不爭執之事項：　　　　
（一）兩造共有系爭土地，被上訴人於69年9月4日因買賣登記取
      得系爭土地應有部分2分之1，上訴人於101年2月16日因分
      割繼承登記取得系爭土地應有部分2分之1。
（二）兩造間就系爭土地無不分割之約定，亦無因物之使用性質
      不能分割之情事。
（三）系爭土地呈長條形，東、南、北側均臨道路可供通行使用
      ，東半側土地上有鐵皮建築、豬舍（現有養豬），為被上
      訴人使用；西半側土地上有磚瓦造三合院，部分空地上種
      植作物。
四、被上訴人主張系爭土地為兩造所共有，請求依乙案所示之分
    割方法分割，惟為上訴人否認，並以上情置辯。是系爭土地
    適當之分割方法為何？厥為本件應審究之爭點，茲分述如下
    ：
(一)按共有物之分割，依共有人協議之方法行之。分割之方法不
    能協議決定，或於協議決定後因消滅時效完成經共有人拒絕
    履行者，法院得因任何共有人之請求，命以原物分配於各共
    有人。但各共有人均受原物之分配顯有困難者，得將原物分
    配於部分共有人。此有民法第824條第1、2項規定可參。次
    按每宗耕地分割後每人所有面積未達0.25公頃者，不得分割
    。但本條例89年1月4日修正施行前之共有耕地，得分割為單
    獨所有，分割後之宗數，不得超過共有人人數，農業發展條
    例第16條第1項第4款、第2項分別定有明文。
(二)經查，系爭土地為兩造所共有，應有部分各2分之1，業據被
    上訴人提出土地登記謄本、地籍圖謄本為證（原審卷第17至
    19頁）。依系爭土地登記謄本所載，系爭土地使用分區為特
    定農業區，使用地類別為農牧用地，屬農業發展條例第3條
    第11款規定之耕地。被上訴人於69年9月4日因買賣登記取得
    系爭土地應有部分，上訴人於101年2月16日因分割繼承登記
    取得系爭土地應有部分等情，兩造亦不爭執（不爭執事項㈠
    ），故系爭土地於89年1月4日農業發展條例修正施行前即為
    共有耕地，依前揭規定，不受上開最小面積之限制，而得為
    分割。故系爭土地無法令禁止分割之情形，亦無因物之使用
    目的不能分割或契約訂有不分割之期限致不能分割之情形，
    被上訴人訴請分割系爭土地，自屬有據。
(三)又按法院定共有物之分割方法，須斟酌各共有人間之利害關
    係，使用情形，共有物之性質、價值及經濟效用、當事人意
    願及全體共有人之利益等情為適當之分割，俾符合公平經濟
    原則。經查，系爭土地呈長條形，東、南、北側均臨道路可
    供通行使用，東半側土地上有鐵皮建築、豬舍（現有養豬）
    ，為被上訴人使用；西半側土地上有磚瓦造三合院，部分空
    地上種植作物等情，業經原審勘驗屬實，有勘驗筆錄、履勘
    照片可參（原審卷第65至77頁）。又被上訴人主張系爭土地
    自65年間，兩造之前手間即已有分管占用之情形，並提出空
    照圖、街景圖為證（本院卷一第123至125頁、第229至235頁
    ），且被上訴人於85年間，以其子廖英傑之名義，申請在系
    爭土地東側興建鐵皮建築倉庫等情，亦有雲林縣二崙鄉公所
    變更使用執照、畜牧場登記證書可參(原審卷第153、155頁)
    ，而系爭土地現況，東半側土地上確有鐵皮建築、豬舍等情
    ，亦有前揭勘驗筆錄可參，足見被上訴人主張系爭土地前已
    有分管占用之情形，堪以採信。而被上訴人主張採用乙案所
    示之方法分割，係沿被上訴人於系爭土地上建物之圍牆作為
    分割線，依此方法為分割，兩造間之土地均有臨路，且屬方
    正，便於利用，應屬適當。
(四)上訴人雖抗辯應採用甲案所示之分割方法，惟依此方案分割
    ，將使被上訴人以其子廖英傑名義申請建造之圍牆及建物遭
    到拆除，其範圍如甲案複丈成果圖所示綠色現況圍牆線與紅
    色分割線間圍成之三角型內之建物，而將遭拆除之建物包括
    圍牆及主建物之牆壁等情，亦有相片可參(本院卷二第45、4
    7頁），且為兩造所不爭執（本院卷二第40、59頁）。衡諸
    甲案所示之分割方案，與乙案所示之分割方法比較，僅係微
    調分割線，臨路狀況並無明顯差異；採乙案所示之分割方法
    ，上訴人分得之面積增加22.36平方公尺，而採甲案所示之
    分割方法，兩造分得之面積大致相同。故從兩造土地分得之
    位置、臨路及面積為比較，採乙案所示之分割方法，符合上
    訴人目前使用現況，使用道路出入亦為方便，分得之面積亦
    有增加，對於上訴人並無不利。惟如採用甲案所示之分割方
    法，將損及被上訴人經營牧場之圍牆、倉庫等建物，並將損
    及分割線所及倉庫內設置之設施，對被上訴人將造成損害。
    本院認採乙案所示之分割方法，符合兩造之利益，且兩造分
    得之土地均便於利用，應屬適當之分割方案。
(五)上訴人雖抗辯系爭土地上被上訴人之豬舍及5層建物等地上
    物均屬違章建築，每遇地震或颱風等事件，被上訴人之違建
    將可預見傾斜倒坍在其土地，造成四周往來公眾之危險與其
    財產之損害，且未拆除豬舍違建之前，被上訴人無權主張分
    割系爭土地云云。然查，依被上訴人所提出之雲林縣二崙鄉
    公所變更使用執照、畜牧場登記證書、自製自用飼料戶登記
    證（原審卷第153至160頁）之記載，該畜牧場之場址其中之
    1筆土地為系爭土地，而主要設施有豬舍、飼料倉庫及混合
    機，此與被上訴人現使用之土地上有豬舍及被上訴人稱該鐵
    皮屋是倉庫，用來製作飼料自己使用等語相符，故該豬舍、
    鐵皮建物應屬合法興建之畜牧設施。上訴人雖爭執該等建物
    係違建，系爭牧場之使用同意書之簽章顯遭偽造云云，並聲
    請向雲林縣二崙鄉公所調閱使用執照卷等件（本院卷一第11
    1頁、外放卷），經本院調取使用執照卷後，上訴人並未指
    出被上訴人之前揭建物何部分為違建，上訴人所為抗辯已難
    遽採。上訴人另稱前揭建物之高度為違建云云（本院卷二第
    69頁），然該等建物之高度是否涉及違建與系爭土地之分割
    ，並無關連，上訴人此部分抗辯，亦非可採。上訴人另稱依
    乙案所示之分割方法，其所分得土地面臨南側道路之面寬少
    於其權利比例，對其不公平云云。惟系爭土地南、北側均面
    臨道路，依乙案所示之分割方法，對上訴人分得編號B土地
    而言，雖其面臨南側之面寬少於其權利比例，但其差異並非
    顯著，且不影響其對外通行，況其面臨之北側道路面寬，大
    於其權利比例，故整體而言，上訴人之臨路面寬並未較少，
    上訴人此部分抗辯，亦難採信。
(六)又按以原物為分配時，如共有人中有未受分配，或不能按其
    應有部分受分配者，得以金錢補償之，民法第824條第3項定
    有明文。而法院裁判分割共有物，除應斟酌各共有人之利害
    關係，及共有物之性質外，尚應斟酌共有物之價格，倘共有
    人中有不能按其應有部分受分配，或所受分配之不動產，其
    價格不相當時，法院非不得命以金錢補償之。（最高法院57
    年度台上字第2117號判決意旨參照）。查本件系爭土地依乙
    案所示之分割方法，上訴人分割後之面積雖增加22.36平方
    公尺，惟兩造分得土地地形個別條件仍有差異，其經濟效益
    及價值尚有區別，依上開說明，自有以金錢互為補償之必要
    。本件經送鑑定結果，經鑑價機構估價師就系爭土地進行產
    權、一般因素、區域因素、個別因素、不動產市場現況分析
    及系爭土地依最有效使用情況下，採用比較法、收益法評估
    ，依據土地具備之條件及地價因素差異調整，據以推算兩造
    於分割後實際受分配取得之土地價值，與其按應有部分應受
    分配之土地價值，而計算出被上訴人應補償上訴人新臺幣（
    下同）387,346元，有乙案鑑定報告書可參（本院外放卷）
    ，經核該鑑定之參酌數據尚屬明確，鑑定並無何違反技術法
    規或與經驗法則相違背之情事，應屬可採。故被上訴人應補
    償上訴人387,346元。被上訴人雖稱鑑定報告書以A部分每平
    方公尺2,100元為單價基準，及寬度與深度之調整等，尚有
    未洽云云（本院卷一第261至262頁），惟嗣已同意鑑定報告
    之內容，不再爭執（本院卷一第271頁），併予敘明。
五、綜上所述，本件被上訴人就系爭土地請求裁判分割，為有理
     由，惟原判決就系爭土地所採用之分割方法，並未就土地
    之價值差異為補償，即屬難以維持，上訴意旨聲明廢棄改判
    ，為有理由，爰將原判決廢棄，另審酌土地現況、兩造之利
    益，當事人之意願及各取得部分之經濟效益，基於公平原則
    ，以乙案所示之方法予以分割，並由被上訴人補償上訴人38
    7,346元，爰一併改判如主文第2、3項所示。
六、本件係因共有物分割涉訟，由敗訴當事人負擔訴訟費用顯失
    公平，本院自得酌量情形，命勝訴之上訴人負擔一部分訴訟
    費用，爰就訴訟費用之負擔判決如主文第4項所示。
七、本件事證已臻明確，兩造其餘攻擊防禦方法及證據資料，核
    與本件判決結果不生影響，爰不一一論述，併予敘明。
八、據上論結，本件上訴為有理由，依民事訴訟法第450條、第7
    8條、第80條之1，判決如主文。
中　　華　　民　　國　　111 　年　　1 　　月　　18　　日
                  民事第二庭  審判長法  官  吳上康

                                    法  官  林育幟

                                    法  官  黃義成
上為正本係照原本作成。
如不服本判決，應於收受送達後20日內向本院提出上訴書狀，其
未表明上訴理由者，應於提出上訴後20日內向本院補提出理由書
狀（均須按他造當事人之人數附繕本），上訴時應提出委任律師
或具有律師資格之人之委任狀；委任有律師資格者，另應附具律
師資格證書及釋明委任人與受任人有民事訴訟法第466條之1第1
項但書或第2項（詳附註）所定關係之釋明文書影本。如委任律
師提起上訴者，應一併繳納上訴審裁判費。　　　　　　
中　　華　　民　　國　　111 　年　　1 　　月　　18　　日

                                    書記官　翁倩玉
　　　　　　　　　　　　　　　　　　　
【附註 】
民事訴訟法第466條之1：
⑴對於第二審判決上訴，上訴人應委任律師為訴訟代理人。但上
  訴人或其法定代理人具有律師資格者，不在此限。
⑵上訴人之配偶、三親等內之血親、二親等內之姻親，或上訴人
  為法人、中央或地方機關時，其所屬專任人員具有律師資格並
  經法院認為適當者，亦得為第三審訴訟代理人。
民事訴訟法第466條之2第1項：
　上訴人無資力委任訴訟代理人者，得依訴訟救助之規定，聲請
　第三審法院為之選任律師為其訴訟代理人。